臺灣臺東地方法院民事判決
109年度簡上字第23號
上  訴  人  范秀妹  
訴訟代理人  邱聰安扶助律師
被  上訴人  丁進雄  
訴訟代理人  文志榮扶助律師
上列當事人間請求確認管理使用權等事件，上訴人對本院臺東簡
易庭於民國109年7月7日所為109年度東簡字第25號判決提起上訴
，本院於民國111年8月10日言詞辯論終結，判決如下：
    主      文
原判決第一項暨訴訟費用（除確定部分外）之裁判均廢棄。
上開廢棄部分，被上訴人在第一審之訴駁回。
第一審（除確定部分外）、第二審訴訟費用均由被上訴人負擔。
    事實及理由
一、被上訴人於原審起訴及上訴審答辯意旨略以：
　㈠坐落臺東縣○○鄉○○○段000地號土地及其上之同段30建號房屋
    （門牌號碼臺東縣○○鄉○○○路0○0號，下稱系爭房屋，房屋與
    土地合稱系爭房地）原係訴外人丁騎（即上訴人前配偶）所
    有。丁騎於民國106年7月6日死亡後，系爭房地由訴外人丁
    芙蓉即丁騎與上訴人所生之女（丁騎之唯一繼承人）繼承取
    得系爭房地，嗣丁芙蓉於106年12月8日將系爭房地贈與並移
    轉登記為上訴人所有。
　㈡丁騎過世前，曾於106年1月25日自書遺囑（下稱系爭遺囑）
    記載：「房屋付託有丁進雄住房屋保管權利」、「第二層樓
    ，樓梯東面有二間有女兒丁芙蓉權利住房間」及「二層，樓
    梯西邊有丁進雄所有權利住」等內容，已將居住使用權限贈
    與上訴人。
　㈢上訴人前於107年間曾依物上請求權之規定，起訴請求被上訴
    人將系爭房地遷讓返還與自己，經本院以107年度東簡字第6
    5號判決被上訴人應將系爭房地遷讓返還上訴人。被上訴人
    不服提起上訴，嗣經本院以107年度簡上字第58號判決廢棄
    ，駁回上訴人所提訴訟。該判決之理由亦肯認被上訴人對於
    系爭房屋乃係有權占有，就系爭房屋之占有權源已在兩造間
    發生爭點效。故被上訴人提起本件訴訟請求確認其有權占有
    地位。
　㈣又本件訴訟之重要爭點，即被上訴人就系爭房地有管理權、
    居住使用權之爭點，均經本院以107年度家訴字第12號、107
    年度簡上字第58號確定判決理由確認在案，此部分認為亦有
    爭點效之適用。
　㈤並於原審聲明：
　1.確認被上訴人就上訴人所有系爭房地為有權占有。
　2.確認被上訴人就系爭房屋之2樓樓梯西側房間【即本院卷第1
    90頁編號E、F；照片如本院卷第195頁(E)、(F)所示】為有
    權占有。
二、上訴人於原審及本院則抗辯以：
　㈠物權本有對世效力，上訴人為系爭房地之所有權人，故於他
    案請求被上訴人遷讓返還房屋，乃是合法行使權利，且以上
    訴人之知識能力，不可能知悉將物權移轉以規避債權占有權
    源之法律關係，上訴人受讓系爭房地，而於另訴請求被上訴
    人遷讓房屋，非以損害他人為主要目的。
  ㈡系爭遺囑只囑咐繼承人丁芙蓉而記載被上訴人得居住使用特
    定房間，依其文義，係予繼承人有提供特定房間予被上訴人
    居住使用之負擔（義務），但非全部將系爭房地之使用收益
    為遺贈予被上訴人。且依系爭遺囑內容，丁騎並未排除其繼
    承人丁芙蓉之繼承房地所有權，亦無除去繼承人丁芙蓉因繼
    承繼受取得系爭房地使用、收益權能之明示，且未指明必須
    提供系爭房屋全棟予被上訴人居住使用，是難認被上訴人在
    系爭遺囑僅記載特定房間予其居住之情況下，即可排除繼承
    人丁芙蓉因繼承關係依法繼受取得之原有使用、收益之所有
    權權能。
　㈢依系爭遺囑之內容，丁騎遺贈被上訴人就該屋有保管權利及
    可居住系爭房屋之2樓樓梯西側房間【即本院卷第190頁編號
    E、F；照片如本院卷第195頁(E)、(F)所示】之權利，而繼
    承人丁芙蓉則可居住系爭房屋之2樓樓梯東側之2個房間【即
    本院卷第190頁編號G、H；照片如本院卷第197頁(G)、(H)所
    示】。單就繼承人丁芙蓉有單獨占有使用居住系爭房屋之2
    樓樓梯東側之2個房間之占有使用權而言，被上訴人何能主
    張伊對系爭房地全部均為有權占有？另由系爭遺囑記載系爭
    房屋2樓樓梯東邊之兩間房間由丁芙蓉單獨居住可知，被上
    訴人主張其對系爭房屋全部有「管理權」及「使用權」顯然
    全為系爭遺囑所無之記載內容。再者，被上訴人主張其對系
    爭房屋1樓亦有單獨占有使用之權利，不啻等同將繼承人丁
    芙蓉之特留分無形中予以侵害。原判決認被上訴人對於系爭
    房屋整棟為有權占有，顯然違反丁芙蓉母女有單獨占有系爭
    房屋之2樓樓梯東側之2個房間之有權占有之事實（占有係事
    實並非權利），顯有違誤。
　㈣丁騎雖另遺贈被上訴人對該屋有保管之權利，然保管與不動
    產之占有、管理、使用、收益權容有差異，保管只是權能，
    並非權利，尤非房屋所有權之使用收益權能。原判決認被上
    訴人對系爭房屋全部均有權占有，核與系爭遺囑內容不符，
    更妨礙上訴人之所有建物之所有權，況丁騎就其餘1、2樓房
    間並無同意被上訴人全部占有。
　㈤並於原審聲明：被上訴人之訴駁回。
三、原審判決確認被上訴人就系爭房地對上訴人係有權占有，並
    駁回被上訴人其餘之訴。被上訴人就其敗訴部分並未上訴而
    確定；上訴人就其敗訴部分提起上訴，並聲明：㈠原判決第1
    項即不利於上訴人之部分廢棄。㈡上開廢棄部分，駁回被上
    訴人於第一審之訴。被上訴人則答辯聲明：上訴駁回。
四、兩造不爭執事項（見本院卷第289頁至第291頁，並由本院依
    相關卷證為部分文字修正）
  ㈠丁芙蓉為范秀妹與其前配偶即訴外人丁騎（於106年7月6日死
    亡）之女。
  ㈡丁芙蓉為訴外人丁騎唯一繼承人且未拋棄繼承權。
  ㈢丁騎於106年1月25日自書遺囑（即系爭遺囑），並就其所留
    坐落系爭土地上之系爭房屋載明：「房屋付託有丁進雄住房
    屋保管權利」、「第二層樓，樓梯東面有二間有女兒丁芙蓉
    權利住房間。」及「二層，樓梯西邊有丁進雄所有權利住」
    等語。
  ㈣丁芙蓉於106年12月8日將系爭房地贈與范秀妹，並於107年1
    月16日移轉登記為范秀妹所有。
  ㈤系爭房屋除2樓有4個房間（分別為本院卷第190頁所示之編號
    F、G、H房間，及編號E之沒有門開放式空間）外，1樓尚有2
    個房間（即如本院卷第189頁所示之編號C房間及現由丁進雄
    使用的編號B房間），另外還有客廳、廚房及浴廁。
  ㈥丁進雄於107年間就丁芙蓉與上訴人間贈與及移轉系爭房地所
    有權之行為，向本院提起請求塗銷所有權移轉登記等事件之
    訴，經本院以107年度家訴字第12號判決丁進雄全部敗訴，
    丁進雄不服提起上訴，嗣撤回上訴而確定。
　㈦本院107年度家訴字第12號判決所列爭點有：
　1.訴外人丁騎是否以系爭遺囑遺贈如本院107年度家訴字第12
    號判決附表所示不動產應有部分1/2予丁進雄？
　2.訴外人丁騎是否以系爭遺囑遺贈如本院107年度家訴字第12
    號判決附表所示不動產之管理使用權予丁進雄？
　3.丁芙蓉於106年12月8日將如本院107年度家訴字第12號判決
    附表所示不動產贈與范秀妹，並於107年1月16日移轉登記為
    范秀妹所有，就其中贈與及移轉所有權應有部分1/2之部分
    ，是否有害及丁進雄依系爭遺囑所享遺贈以外之債權？
　4.范秀妹明知系爭遺囑之內容，卻仍由知情之丁芙蓉受贈如本
    院107年度家訴字第12號判決附表所示之不動產，是否違反
    誠實及信用原則，而應受系爭遺囑之拘束？
  ㈧本院107年度家訴字第12號判決就上開㈦所示爭點審理後認：
  1.丁騎並非以系爭遺囑遺贈系爭土地及房屋之所有權之應有部
    分1/2予丁進雄，而係遺贈系爭房屋之管理權及2樓樓梯西側
    房間有供丁進雄自己居住使用之權利。
  2.丁進雄能自由出入房屋並使用2樓樓梯西側房間，其遺贈債
    權並非無法獲得滿足，本件無詐害債權之情事，丁進雄基於
    遺贈債權亦不得請求范秀妹移轉系爭土地及房屋所有權之應
    有部分1/2。
  ㈨范秀妹於107年間起訴請求丁進雄將系爭房地遷讓返還與自己
    ，經本院以107年度東簡字第65號判決丁進雄應將系爭房地
    遷讓返還范秀妹。丁進雄不服提起上訴，嗣經本院以107年
    度簡上字第58號判決廢棄，駁回范秀妹所提訴訟。
  ㈩本院107年度簡上字第58號判決所列爭點有：
  1.丁進雄依系爭遺囑是否有使用收益系爭房地之權利【含2樓
    樓梯西側房間（該判決下稱系爭2樓房間）有供自己居住使
    用之權利】？
  2.范秀妹行使民法第767條第1項所有物返還請求權，有無違背
    誠信原則？是否權利濫用？
  本院107年度簡上字第58號判決就上開㈩所示爭點審理後認：
  1.丁進雄就管理系爭房屋及居住使用系爭房屋2樓房間之範圍
    內，有使用收益系爭房地之權利，並非無權占有。
  2.范秀妹對丁進雄行使物上請求權，係以損害丁進雄為主要目
    的，而屬權利濫用，為法所不許。
 四、得心證之理由
  ㈠按當事人主張有利於己之事實者，就其事實有舉證之責任，
    民事訴訟法第277條前段有明文規定。被上訴人於原審訴請
    確認就系爭房地為有權占有，是主張被繼承人丁騎系爭遺囑
    遺贈之內容及本院107年度家訴字第12號、107年度簡上字第
    58號等確定判決理由業已確認其就系爭房地為有權占有，有
    爭點效，上訴人不得再重複為相反之爭執，則被上訴人就此
    部分之事實，應該負舉證責任，聲明證據證明該事實為真正
    ，如果其不能舉證證明該事實為真正，被上訴人前述主張，
    自不能採信，合先敘明。
　㈡被上訴人雖主張本院107年度家訴字第12號、107年度簡上字
    第58號等確定判決理由業已確認其就系爭房地為有權占有在
    案，上訴人不得再重複為相反之爭執。惟查：
　1.按法院於確定判決理由中，對訴訟標的以外當事人所主張或
    抗辯之重要爭點，本於兩造辯論之結果所為之判斷結果，除
    有顯然違背法令，或當事人提出新訴訟資料足以推翻原判斷
    之情形外，於同一當事人間，就與該重要爭點有關之他訴訟
    ，不得再為相反之主張，法院亦不得作相異之判斷，此源於
    訴訟上之誠信原則及當事人公平之訴訟法理，避免紛爭反覆
    發生，以達「一次解決紛爭」所生之一種判決效力（拘束力
    ），即所謂「爭點效」，當為程序法所容許（最高法院96年
    度台上字第2569號民事裁判要旨參照）。
　2.查被上訴人前就丁芙蓉與上訴人間上揭不爭執事項㈣所示贈
    與及移轉系爭房地所有權之行為，向本院提起請求塗銷所有
    權移轉登記等事件之訴，本院以107年度家訴字第12號審理
    時，業就①訴外人丁騎是否以系爭遺囑遺贈系爭房地應有部
    分1/2予被上訴人？②訴外人丁騎是否以系爭遺囑遺贈系爭房
    地之管理使用權予被上訴人？③丁芙蓉於106年12月8日將系
    爭房地贈與上訴人，並於107年1月16日移轉登記為上訴人所
    有，就其中贈與及移轉所有權應有部分1/2之部分，是否有
    害及被上訴人依系爭遺囑所享遺贈以外之債權？④上訴人明
    知系爭遺囑之內容，卻仍由知情之丁芙蓉受贈系爭房地，是
    否違反誠實及信用原則，而應受系爭遺囑之拘束？分列為該
    案判決第四點兩造間之爭點之㈠至㈣點，並經該確定判決認定
    系爭遺囑後段及中段均僅係在分配系爭房屋之2樓房間使用
    權，而不涉及系爭房地之所有權歸屬，訴外人丁騎僅欲藉由
    系爭遺囑遺贈被上訴人有管理系爭房屋，並就系爭房屋之2
    樓樓梯西側房間有供被上訴人居住使用之權利，並非欲遺贈
    系爭房地之應有部分1/2予被上訴人；亦認定被上訴人能自
    由出入系爭房屋並使用2樓樓梯西側房間，其遺贈債權並非
    無法獲得滿足，丁芙蓉及上訴人並無詐害被上訴人債權之情
    事（詳該判決理由五、㈡2.以下及六、部分，見本院卷第48
    頁），茲因該確定判決認系爭遺囑後段及中段均僅係在分配
    系爭房屋之2樓房間使用權，而不涉及系爭房地之所有權歸
    屬，丁騎並未遺贈系爭房地所有權之應有部分2分之1予被上
    訴人，復認定被上訴人能自由出入系爭房屋並使用系爭房屋
    2樓樓梯西側房間，其遺贈債權並非無法獲得滿足，認丁芙
    蓉與上訴人間之贈與契約及所有權移轉登記無詐害被上訴人
    遺贈債權之情事，而駁回被上訴人訴請撤銷丁芙蓉及上訴人
    間之贈與契約及所有權移轉登記等請求，被上訴人不服提起
    上訴，因上訴人並未上訴或附帶上訴，且因被上訴人已具狀
    撤回上訴而確定等情，為兩造所不爭（不爭執事項㈥，見本
    院卷第289頁至第290頁）。從而，上訴人與被上訴人於本件
    及上開確定判決中，既互為原被告，又上開確定判決中所認
    定爭遺囑後段及中段均僅係在分配系爭房屋之2樓房間使用
    權，而不涉及系爭房地之所有權歸屬，訴外人丁騎僅欲藉由
    系爭遺囑遺贈被上訴人有管理系爭房屋，並就系爭房屋之2
    樓樓梯西側房間有供被上訴人居住使用之權利，且被上訴人
    在其能自由出入系爭房屋並使用系爭房屋之2樓樓梯西側房
    間之情況下，應認被上訴人遺贈債權即已獲得滿足，而丁芙
    蓉及上訴人間之贈與契約及所有權移轉登記亦無被上訴人所
    指詐害其債權情事（見該判決第六點標題「…本件無詐害債
    權之情事，…」）等節，既均經上開確定判決列為影響判決
    基礎之重要爭點，且經兩造為充分的言詞辯論，並經法院在
    判決理由中為判斷，而此判斷既無顯然違背法令之情形，賦
    與其爭點效亦符合民事訴訟法上之誠信原則，故就上開重要
    爭點，當事人即不得再為相反之主張，本院亦不得作相異之
    判斷，應為明確。
　3.承上，由該確定判決上開認定，可推知被上訴人依系爭遺囑
    所得之「管理系爭房屋權利（系爭遺囑以「保管權利」稱之
    ）」，與民法物權編第二章所規定之「所有權」並非等同，
    仍屬有別。再將系爭遺囑就房間居住使用權利之分配與系爭
    房屋全部房間數對照，系爭房屋除2樓有4個房間（分別為本
    院卷第190頁所示之編號F、G、H房間，及編號E之沒有門開
    放式空間）外，1樓尚有2個房間（即本院卷第189頁所示之
    編號C房間與現由被上訴人使用的編號B房間），為兩造所不
    爭（不爭執事項㈤，本院卷第289頁），然從系爭遺囑明確記
    載「第二層樓，樓梯東面有二間有女兒丁芙蓉權利住房間。
    」及「二層，樓梯西邊有丁進雄所有權利住」等語，且未提
    及1樓內之2個房間之居住使用權利分配等情，足認縱被繼承
    人丁騎另遺贈被上訴人「管理系爭房屋權利（系爭遺囑以「
    保管權利」稱之）」，被上訴人就系爭房屋之「2樓樓梯東
    側房間」及「1樓內之2間房間」均無居住使用權利，則被上
    訴人就系爭房地全部是否均得占有居住使用，即屬有疑。據
    此，自不得依系爭遺囑之內容及本院107年度家訴字第12號
    確定判決之認定（即「訴外人丁騎僅欲藉由系爭遺囑遺贈被
    上訴人有管理系爭房屋，並就系爭房屋之2樓樓梯西側房間
    有供被上訴人居住使用之權利」），即逕認被上訴人就「系
    爭房屋」全部均有占有居住使用權利。況本院107年度家訴
    字第12號確定判決已明確指明，系爭遺囑並未見任何關於房
    屋及土地所有權歸屬之記載，系爭遺囑內容不涉及系爭房屋
    及其基地（即系爭土地）之所有權歸屬，丁騎並非欲遺贈系
    爭房地所有權之應有部分2分之1予被上訴人（詳該判決理由
    五、㈡2.4.部分，見本院卷第47頁至第48頁），自更不能因
    系爭遺囑有遺贈予被上訴人之內容，就進而推論丁騎藉由系
    爭遺囑遺贈被上訴人有權占有系爭房地全部。
　4.再者，本院107年度簡上字第58號判決就「上訴人（丁進雄
    ）依系爭遺囑是否有使用收益系爭房地之權利【含2樓樓梯
    西側房間（下稱系爭2樓房間）有供自己居住使用之權利】
    ？」之爭點部分，雖然在判決理由中記載「上訴人（丁進雄
    ）依系爭遺囑就系爭房屋有管理權及就系爭2樓房間有供上
    訴人（丁進雄）自己居住使用之權利，而上開管理權及居住
    使用權在行使上亦不能脫離系爭土地之占有而存在。從而，
    本院認為上訴人（丁進雄）就管理系爭房屋及居住使用系爭
    2樓房間之範圍內，自有使用收益系爭房地之權利，並非無
    權占有。」等語（詳該判決理由六、㈠3.部分，見本院卷第5
    5頁）。然從上開內容可知，該判決亦僅認被上訴人就「管
    理系爭房屋及居住使用系爭2樓房間之範圍內」並非無權占
    有，並沒有進而認定被上訴人依系爭遺囑得占有居住使用系
    爭房地全部。則縱然認為前述判決理由中的認定，已經發生
    爭點效，上訴人應該受該效力拘束，也無從因此認定被上訴
    人就系爭房地全部為有權占有。
  5.此外，被上訴人並未提出其他足資證明其就系爭房地全部均
    有權占有之證據，則其此部分主張，即尚難憑採。
　㈢綜上，被上訴人主張其就上訴人所有系爭房地全部為有權占
    有，難認有據，不足採信。
五、綜上所述，本件被上訴人依系爭遺囑固有管理系爭房屋，並
    就系爭房屋之2樓樓梯西側房間有供自己居住使用之權利，
    惟被上訴人就系爭房地全部並非均有權占有。從而，被上訴
    人請求確認其就系爭房地為有權占有，尚非有據，應予駁回
    。原審就此部分為被上訴人勝訴之判決，尚有未洽，上訴意
    旨就此部分指摘原判決不當，求予廢棄改判，為有理由，爰
    由本院予以廢棄並改判如主文第2項所示。
六、本件事證已臻明確，兩造其餘攻擊防禦方法及所提證據，經
    本院斟酌後，認為均不足以影響本判決之結果，爰不逐一論
    列，附此敘明。
七、據上論結，本件上訴為有理由，依民事訴訟法第436條之1第
    3項、第450條、第78條，判決如主文。
中　　華　　民　　國　　111 　年　　9 　　月　　16　　日
                  民事第一庭  審判長法  官　楊憶忠
                                    法  官　張鼎正
                                    法  官  吳俐臻
上為正本係照原本作成。
本判決不得上訴。
中　　華　　民　　國　　111 　年　　9 　　月　　16　　日
                                    書記官  王品涵